臺灣士林地方法院民事判決　　　　　　　 99年度家訴字第6號
原　　　告　沈芬容
訴訟代理人　廖振洲律師
複代理人　　洪志文律師
　　　　　　袁啟恩律師
　　　　　　許灼灼
被　　　告　沈玉美
上列當事人間請求確認繼承權不存在事件，本院於民國100 年3
月4 日言詞辯論終結，判決如下：
    主  文
原告之訴駁回。
訴訟費用由原告負擔。
    事實及理由
一、原告起訴主張：
  一被繼承人沈元和業於民國91年9 月3 日死亡，並遺有如附表
    一所示之土地、房屋及存款，應由其配偶葉碧娥、子女即兩
    造與訴外人沈昇輝、沈文雄（已於民國93年9 月18日死亡）
    、沈文偉（已於民國96年1 月30日死亡）、沈振財、沈文亮
    （已於民國98年11月12日死亡）、余沈鸞、沈春惠、沈卿
    雲等11人共同繼承，每人之應繼分各為11分之1 。被告（原
    名為葉玉美）係於38年1 月10日出生，原從其生母葉碧娥之
    姓，父不詳，嗣其於71年8 月27日向臺北市大同區戶政事務
    所申請身分變更登記，表示因其生父沈元和與生母葉碧娥於
    同年月21日辦妥結婚登記，其取得婚生子女身分，故改從父
    姓為「沈玉美」。惟被告向上開戶政事務所申請身分變更登
    記，僅以陳情書為附繳證件，觀諸該陳情書中所書沈元和之
    筆跡，與沈元和本人親書者不同，而蓋用之印鑑亦非沈元和
    所慣用，顯見上開陳情書非由沈元和親自出具，被告與沈元
    和間實無親子關係存在。
  二本件確認繼承權不存在之訴，係以沈元和與被告間是否存有
    生父與子女之身分而為繼承權有無之判斷，著重被告實質身
    分之調查，非以科學勘驗方法之血緣關係DNA 鑑定，難以判
    斷其真實身分，可知血緣關係DNA 鑑定實屬重要且正當之證
    據方法。又鈞院既認本件有以血緣關係DNA 鑑定為勘驗之必
    要，於99年1 月29日準備程序時曉諭兩造以法務部調查局為
    鑑定機關，被告亦當庭表示同意進行鑑定，惟被告經通知未
    於排定應到驗時間到場，僅原告及其他繼承人余沈鸞、沈
    卿雲到場鑑定，被告既有義務提供勘驗物，復拒絕作親子血
    緣關係DNA 鑑定，揆諸最高法院91年度臺上字第2366號、91
    年度家上字第372 號判決意旨，應可採為不利被告之佐證，
    而認原告關於依該勘驗標的物應證之事實為真實，亦即被告
    與沈元和間不具有真實血緣關係，是被告自無從依民法第11
    38條規定以直系血親卑親屬身分繼承沈元和之遺產，其對沈
    元和所遺如附表一所示之遺產繼承權即不存在。
  三原告之所以對沈元和生前聲請變更被告為婚生子女乙事未為
    異議，係因原告不知悉上情，且原告於知悉後即拒絕簽訂遺
    產分割協議書，被告所言不實，不足採信，為此提起本件確
    認訴訟，爰為起訴聲明：(1)確認被告對於被繼承人沈元和所
    遺如附表一所示之遺產繼承權不存在。(2)訴訟費用由被告負
    擔。
二、被告則辯稱：
  一程序部分：
    (一)兩造為同胞姐妹，係二親等旁系血親，因財產權發生爭執
      ，依民事訴訟法第403 條第1 項第10款規定，於起訴前應
      經法院調解，俟調解不成立始能起訴，原告逕行起訴，應
      屬同法第249 條第1 項第6 款之起訴不備合法要件。
    (二)被繼承人沈元和之遺產，在分割前為繼承人全體公同共有
      ，公同共有人就公同共有之財產或權利為訴訟標的者，乃
      屬固有必要共同訴訟，應由公同共有人全體，或其利害關
      係相同之全體共同起訴或被訴，否則係當事人適格有所欠
      缺。被繼承人沈元和之繼承人計有11人，除兩造外尚有9
      人，原告未將此9 人列為原告或被告，其訴顯係當事人不
      適格。
    (三)原告僅列沈玉美1 人為被告，其確定判決之既判力，因財
      產權確認判決效力不及於其他繼承人，原告所受繼承權之
      危害，亦不能排除，殊不符民事訴訟法第247 條規定之確
      認判決之法律上利益要件。
  二被告之生母葉碧娥先與沈元和同居，並於38年1 月10日產下
    被告，因當時沈元和尚有配偶洪陳月英，乃將被告登記為父
    不詳，然被告自出生時起至63年10月間出嫁為止，均由沈元
    和撫育。沈元和於前配偶洪陳月英死亡後，於71年8 月21日
    與葉碧娥辦理結婚登記，並於同年月27日聲請變更被告為沈
    元和婚生女之身分登記，完全符合民法第1064條、第1065第
    1 項後段之規定。又被告聲請變更身分登記迄今已逾27年，
    始終無人異議，沈元和死亡時，訃聞列被告為孝女之一，被
    告亦盡子女之義務，且全體繼承人已就沈元和之遺產達成分
    割協議，原告依法僅能促請全體繼承人履行分割協議，其提
    起本件訴訟，殊無保護之必要。又沈元和之繼承人係於92年
    2 月21日申報沈元和之遺產並列被告同為繼承人，如認被告
    無繼承權，原告之繼承權被侵害者，自該申報日起迄原告於
    99年1 月7 日提起本件訴訟之日止，已逾民法第1146條第2
    項前段所定2 年之時效而消滅，原告之訴顯無理由。
  三上開依戶籍法變更被告身分之登記，為公文書之一種，依民
    事訴訟法第355 條第1 項應推定為真正。原告未提起確認被
    告非沈元和婚生女之訴並獲勝訴判決之前，不得否定被告為
    沈元和婚生女之身分。又該申請文件所蓋沈元和之印章確屬
    沈元和所有無誤，且與沈元和與葉碧娥結婚登記申請書所蓋
    用之印章相同。原告雖主張前開陳情書上蓋用之印鑑非沈元
    和所慣用者，惟一人持印章多枚者比比皆是，不得僅以陳情
    書上沈元和之印鑑與原告所提彰化商業銀行約定書上所蓋用
    之印鑑不同，遽認該陳情書非沈元和所出具。
  四被告之DNA 鑑定，並非本件唯一證據方法，如上開事證均能
    明確，即無DNA 鑑定之必要性，此舉不僅侵害被告之人格權
    ，更破壞兩造親情，被告亦有拒絕之正當理由。
  五綜上，爰為答辯聲明：(1)原告之訴駁回。(2)訴訟費用由原告
    負擔。
三、按繼承權係指繼承人包括的承繼被繼承人之財產上權利義務
    之地位，故繼承權係一種包括的權利，非存在於個別特定遺
    產之上，故數繼承人對於已繼承取得之特定遺產，雖享有公
    同共有權，究不能就此特定遺產謂有繼承權，從而繼承人對
    於因繼承而取得之權利即係基於繼承權而取得之結果，要非
    繼承權本身，是倘對繼承權之有無有所爭執，自應以繼承權
    為標的，要與繼承之財產無涉（最高法院87年度臺上字第17
    95號、81年度臺上字第2808號判決要旨參照）。次按，確認
    之訴，若係就為訴訟標的之權利或法律關係之成立或存在與
    否不明確而有爭執，認為有求確認判決之必要，亦所謂有即
    受確認判決之法律上利益時，即得提起，並以其利害關係相
    對立而有爭執該權利或法律關係之人為被告者，其當事人即
    為適格，殊不以該權利或法律關係之主體為限（最高法院76
    年度臺上字第242號判決要旨亦可參照）。是以公同共有物
    之處分及其他之權利行使，依法固應得公同共有人全體之同
    意。然繼承權乃繼承人個人包括地承繼被繼承人之財產上權
    利義務之地位，倘對繼承權之有無有所爭執，自係以繼承權
    為標的。故原告既為繼承人，則其否認其他繼承人之繼承權
    存在而提起確認繼承權不存在之訴，並非公同共有物之處分
    或其他之權利行使行為，自得單獨起訴，無庸得其他繼承人
    全體之同意，僅須以其利害關係相對立而爭執繼承權存在之
    人為被告，其當事人即為適格。查本件原告起訴確認被告之
    繼承權不存在，依照上揭說明，自應以繼承權為標的，而非
    以公同共有之遺產為標的，而被告既已爭執其具有繼承權，
    故原告僅列沈玉美1 人為被告，其當事人適格即無欠缺，自
    無須以原告與其他繼承人為共同原告或列其他繼承人為共同
    被告為必要。故被告抗辯本件為必要共同訴訟，應以其他共
    有人全體為原告或被告，否則當事人適格即有欠缺云云，於
    法無據，殊無足取，合先敘明。
四、次按，確認法律關係之訴，非原告有即受確認判決之法律上
    利益者，不得提起，民事訴訟法第247 條第1 項前段定有明
    文。而所謂即受確認判決之法律上利益，係指因法律關係之
    存否不明確，致原告在私法上之地位有受侵害之危險，而此
    項危險得以對於被告之確認判決除去之者而言，故確認法律
    關係成立或不成立之訴，苟具備前開要件，即得謂有即受確
    認判決之法律上利益，最高法院42年度臺上字第1031號判例
    意旨可供參酌。次按，非婚生子女，其生父與生母結婚者，
    視為婚生子女。民法第1064條已有明文。亦即非婚生子女，
    因其生父母嗣後結婚，在法律上當然視為婚生。故如嗣後發
    現其與生父間並無血緣關係，可由該子女、生母、生父或其
    他有利害關係之第三人，隨時提起消極確認之訴，以除去其
    不實之親子關係。經查，被告沈玉美為38年1 月10日出生，
    原登記為「父不詳」，嗣因其生母葉碧娥與被繼承人沈元和
    於71年8 月21日結婚，因準正而取得婚生子女身分，並於71
    年8 月27日辦理準正登記，在其戶籍資料上登記生父為沈元
    和。惟原告既主張被告與被繼承人沈元和間並無真實血緣關
    係，然被告之戶籍資料現仍登記其生父為沈元和，則被告與
    被繼承人沈元和之間是否具有親子關係乙事即不明確，而此
    涉及被告對於被繼承人沈元和之遺產繼承權有無，與原告應
    繼分比例多寡之認定，且此等法律關係不明確之狀態既得以
    確認判決除去之，堪認原告應有即受確認判決之法律上利益
    ，從而原告提起本件確認訴訟，於法尚無不合，亦予敘明。
五、本件原告主張其與訴外人沈昇輝、沈文雄（已於民國93年9
    月18日死亡）、沈文偉（已於民國96年1 月30日死亡）、沈
    文亮（已於民國98年11月12日死亡）、余沈鸞、沈春惠、
    沈卿雲等人皆為被繼承人沈元和與前配偶洪陳月英所生之婚
    生子女；被告與訴外人沈振財之生母則為訴外人葉碧娥。又
    被繼承人沈元和前於45年12月22日已認領沈振財，嗣其於71
    年8 月21日與葉碧娥結婚，旋於同年8 月27日以被告（原名
    為葉玉美）係其與葉碧娥所生，且雙方已辦妥結婚登記為由
    ，而向戶政機關申請辦理被告身分變更登記，將被告登記為
    沈元和、葉碧娥之婚生女，並改從父姓為「沈玉美」；被繼
    承人沈元和嗣於91年9 月3 日死亡，並遺有如附表一所示之
    遺產等情，此為兩造所不爭執，並有戶籍謄本、戶籍登記簿
    、繼承系統表、身分變更登記申請書、陳情書、他項權利證
    明書、財政部臺北市國稅局遺產稅免稅證明書、土地及建物
    登記謄本、臺北市大同區戶政事務所99年2 月9 日北市大戶
    資字第09930137100 號函附之結婚登記申請書、同上戶政事
    務所99年5 月28日北市大戶資字第09930518900 號函附之認
    領登記申請書、認領同意書等在卷可稽，堪信為真正。至原
    告雖主張被告與被繼承人沈元和間並不具有真實之血緣關係
    ，卷附之身分變更登記申請書、陳情書上「沈元和」之簽名
    亦非由沈元和所親為，所蓋印章亦非沈元和所慣用，顯見上
    開陳情書非由沈元和親自出具，被告與被繼承人沈元和間應
    無親子關係存在，是被告既非被繼承人沈元和之子女，依法
    對於被繼承人沈元和之遺產自無繼承權存在云云。惟此為被
    告所否認，並以上揭情詞置辯，是本件所應審究者為：(一)被
    告與被繼承人沈元和間之親子關係是否存在？(二)被告對於被
    繼承人沈元和之遺產有無繼承權？茲逐一析論如下：
  一關於被告與被繼承人沈元和間是否具有真實之血緣關係存在
    ，亦即被告是否因被繼承人沈元和嗣於71年8 月21日與葉碧
    娥結婚，依民法第1064條準正之規定而取得被繼承人沈元和
    之婚生子女地位？
    (一)被告（原名為葉玉美）係於38年1 月10日出生，原從其生
      母葉碧娥之姓氏，戶籍資料上原登記為「父不詳」，嗣其
      生母葉碧娥與被繼承人沈元和已於71年8 月21日結婚，並
      於同年8 月27日以被告確係其與葉碧娥所生，且雙方已於
      71年8 月21日辦妥結婚登記為由，而向戶政機關申請辦理
      被告身分變更登記，將被告登記為沈元和、葉碧娥之婚生
      女，並改從父姓為「沈玉美」等情，此為兩造所不爭執，
      並有戶籍謄本、戶籍登記簿、身分變更登記申請書、陳情
      書、臺北市大同區戶政事務所99年2 月9 日北市大戶資字
      第09930137100 號函附之結婚登記申請書等件為證，堪信
      為真正，已如前述。
    (二)原告雖主張被告與被繼承人沈元和間不具真實之血緣關係
      ，且卷附之身分變更登記申請書所附陳情書上之沈元和筆
      跡，與沈元和本人親書者不同，而蓋用之印鑑亦非沈元和
      所慣用，故認此非沈元和所親自出具云云，惟此俱為被告
      所否認，並以上揭情詞置辯。按「文書，依其程式及意旨
      得認作公文書者，推定為真正。」民事訴訟法第355 條第
      1 項定有明文。蓋此等文書於實際上常係真正，是關於公
      文書形式證據力之規定，法院判斷公文書形式證據力時，
      應受此項推定之拘束，至他造爭執非真正者，應提出反證
      證明之，在未有反證前，仍有完全之形式證據力。至公文
      書之附件性質上仍屬公文書之一部，亦經行政機關之形式
      審查，依本條立法意旨，亦應推定為真正。本件卷附之71
      年8 月27日身分變更登記申請書、陳情書性質上皆係公文
      書之附件，依法應推定為真正，倘原告爭執上述文書並非
      真正，自應提出反證證明之，原告倘未提出反證證明其係
      出於偽造，即應先推定其為真正，而有完全之形式證據力
      ，合先敘明。查原告雖提出沈元和於67年4 月17日在彰化
      商業銀行簽立之開戶約定書暨其附件，用以證明上揭身分
      變更登記申請書所附之陳情書應非沈元和所親自出具云云
      。惟經本院函請中華郵政公司臺北大同郵局、彰化商業銀
      行大同分行、臺北富邦商業銀行大同分行檢送沈元和辦理
      存款帳戶留存之印鑑資料，並由本院以肉眼比對結果，上
      述銀行留存之印鑑卡與卷附彰化商業銀行之開戶約定書上
      所蓋用之「沈元和」印鑑，應為同一枚印章所蓋；然其上
      「沈元和」之筆跡則均不相同等情無誤，此有中華郵政公
      司臺北大同郵局檢附之儲金人紀要1 份、彰化商業銀行大
      同分行99年9 月14日彰大同密字第0992013-1 號函附之印
      鑑簡卡1 份、臺北富邦商業銀行大同分行99年9 月24日北
      富銀大同字第0991000022號函附之印鑑卡影本2 份在卷足
      憑，由此固可推定沈元和生前辦理銀行金融事務均使用相
      同之印章等情非虛。惟衡情一人本得持有多枚印章，亦得
      依其個人喜好、習慣或處理事務之不同，分別蓋用不同之
      印章，至為常見，已難僅因被繼承人沈元和在系爭身分變
      更登記申請書及陳情書中所蓋用之印章，與上揭彰化商業
      銀行或其他金融機構之約定書上所蓋用之印章有所不同，
      遽論卷附身分變更登記申請書及陳情書上「沈元和」之印
      文應非沈元和所親蓋，先予敘明。又經本院向臺北市大同
      區戶政事務所調取沈元和於45年12月22日認領訴外人沈振
      財之認領登記資料、及沈元和與訴外人葉碧娥於71年8 月
      24日所為之結婚登記資料比對結果，沈元和於71年8 月27
      日之被告身分變更登記申請書及陳情書上蓋用「沈元和」
      之印文，雖與其於45年12月22日之認領登記申請書所蓋用
      者有所不同；但與其於71年8 月24日辦理結婚登記時之結
      婚登記申請書上所蓋用者應屬相符等情，業經本院核對無
      誤，並有臺北市大同區戶政事務所99年5 月28日北市大戶
      資字第09930518900 號函附之認領登記申請書、認領同意
      書、99年2 月9 日北市大戶資字第09930137100 號函附之
      結婚登記申請書在卷可稽，堪予認定。另本院審酌沈元和
      早於45年間即已辦理認領沈振財之認領手續，嗣其於71年
      8 月27日始辦理變更被告身分登記手續，兩者期間相距長
      達20餘年，則其於45年間辦理認領登記時所使用之印章極
      有可能因遺失、毀損或其他原因而不再使用，自不得以卷
      附身分變更登記申請書及陳情書上蓋用「沈元和」之印文
      ，與沈元和於45年12月22日之認領登記申請書上所蓋用之
      印文不同，遽認此非沈元和本人所親為。而依卷附之認領
      登記申請書及認領同意書、與系爭身分變更登記申請書及
      陳情書上所書寫之文字與「沈元和」等字之筆跡觀之，互
      核皆不相同，益徵上揭文件所使用之文字皆非被繼承人沈
      元和所親自書寫，僅由其在上述文件上蓋用「沈元和」之
      印章以代簽名。再者，被繼承人沈元和於71年8 月24日結
      婚登記申請書上所蓋用「沈元和」印文，與其於71年8 月
      27日所為之被告身分變更登記申請書及陳情書上蓋用「沈
      元和」之印文應屬相同，業經本院以肉眼比對無誤，而兩
      造對此亦不爭執，堪以認定。衡情被繼承人沈元和先於71
      年8 月24日辦理結婚登記，被告因其與葉碧娥結婚而取得
      婚生子女之地位，故其旋於71年8 月27日辦理被告之身分
      變更登記，兩者時間緊接，且申辦文件均蓋用同一枚印章
      ，益見被繼承人沈元和於71年8 月27日應有在系爭身分變
      更登記申請書及陳情書上蓋用「沈元和」之印文等情非虛
      。復佐以證人即被告之生母葉碧娥已到庭證稱：「（問：
      被告沈玉美是你與何人所生？）被告是我所生。當時我和
      沈元和生下沈玉美、沈振財，因為重男輕女，所以沈振財
      有報戶口，後來因為不好聽，所以才補辦手續。」等語。
      而證人即被告之弟沈振財亦到庭證稱：、「（問：你從小
      是否與沈玉美、葉碧娥同住一起？）是。當時是父親沈元
      和照顧我們，沈元和也與我們同住一起。」、「（問：沈
      元和、葉碧娥、沈玉美與你之間彼此都如何稱呼？）我們
      都是以爸爸、媽媽、姐姐、弟弟相稱，沒有在叫名字。」
      、「（問：〈提示起訴書證物六〉你是否有看過此份陳情
      書？）我好像有看過，我母親也有提過，爸爸、媽媽要讓
      姐姐認祖歸宗。」、「（問：依照戶籍謄本記載，你出生
      就姓沈，你姐姐只是大你二歲，為何到71年才改姓沈？）
      這是長輩的問題，我不知道為何到71年才辦。我知道沈元
      和有要讓沈玉美認祖歸宗這件事，這件事是沈元和和母親
      辦完之後，我才聽我母親說的，當時我聽他們說時，是我
      父母親在吃飯時候說的。」等語綦詳（均見本院99年11月
      2 日言詞辯論筆錄）。據此堪信被繼承人沈元和確於71年
      8 月27日在卷附之身分變更登記申請書、陳情書在親自蓋
      章，並與葉碧娥、被告共同持向戶政機關辦理被告身分變
      更登記等事實為真正。此外，卷附之身分變更登記申請書
      已蓋有「戶籍員吳榮帆」之職章及「大同區戶政事務所受
      理登記案件複核」之戮章，而陳情書上亦蓋有「大同區戶
      政事務所主任申銘勳」之職章，顯見沈元和本人確於71年
      8 月27日當時提出被告身分變更登記之申請，經戶政人員
      審核無誤後，並將此變更被告身分之事實登載於戶籍資料
      ，而上揭文書既經戶政人員審核無誤並辦妥戶籍登記，且
      將上揭文書編為戶籍資料之附件，益徵上揭身分變更登記
      申請書、陳情書應非出於他人偽造而屬真正。綜上，原告
      僅空言臆測卷附之身分變更登記申請書、陳情書並非被繼
      承人沈元和親自出具，惟其未能舉證以實其說，故其主張
      此部分之事實，實難採信。
    (三)另按非婚生子女，因其生父母嗣後結婚，依民法第1064條
      規定，當然視為婚生子女，毋須經生父認領，但仍以非婚
      生子女與生父之間具有真實之血緣關係為其要件。倘非婚
      生子女與生父間並無真實之血緣關係存在，可由該子女、
      生母、生父或其他有利害關係之第三人，隨時提起消極確
      認之訴，以除去其不實之親子關係。故本件被告與被繼承
      人沈元和間是否具有自然親子關係存在，尚應審查被告與
      被繼承人沈元和間是否具有真實之親子血緣關係存在。次
      按，親子關係存否之訴訟，係以血緣上父子關係存否之事
      實作為證明對象，經常需要利用自然科學之證明方法。近
      年來生物科技日新月異，「血型遺傳法則」鑑定固不待言
      ，「去氧核醣核酸」（以下簡稱DNA ，即Deoxyribo
      Nucleic Acid之縮寫）鑑定，更是目前最常被利用者。蓋
      DNA 存在於人體細胞內，因此只要具有細胞的地方，即可
      能淬取到DNA ，例如人體組織、骨頭、毛髮、血液、精液
      、口腔黏膜等，因此，採集DNA 檢體並不致傷害被檢查人
      之健康，且DNA 鑑定得以精確判定親子關係之存否。惟被
      告之DNA 檢體，並非存於原告之一方，亦非其所得任意取
      得，固難期待其能舉證證明。然以DNA 鑑定作為認定親子
      關係之證據方法，除須有必要性與正當性外，尚涉及身體
      完整性及個體資訊的自我決定權。憲法藉由保障隱私權，
      維護個人尊嚴及追求個人幸福，不但消極禁止他人無端干
      預個人私領域（自由權），隨著資訊社會的發達，更積極
      賦予控制有關自己資訊之權利（資訊隱私權）。從而，每
      個人均具有控制自己資訊的權利，享有不受公權力或他人
      不當介入、干涉而自律決定的自由。在蒐集、保有、利用
      乃至公開個人資訊，而發生有侵害基本權利時，須符合比
      例原則。亦即在目的上，必須是「必要且不可或缺」，且
      「不得不有之利益」為其基準，至於手段上，必須以達成
      其目的之「必要且最小限度」為界限。又當生物學上父子
      關係之存否成為要件事實，其所爭執者牽涉血緣身分關係
      之存否，相對於民事訴訟所爭執者係經濟利益之情形，其
      公益性雖較強烈，故在此等人事訴訟上應設定比一般民事
      訴訟較高之證明度。然忍受勘驗及提出勘驗物之義務，雖
      係一般義務，但法院於認有必要時，始得命當事人或第三
      人為之，以避免血緣鑑定成為證據摸索，且科學鑑定之親
      子關係亦帶有危險性，並有DNA 鑑定所不能介入之領域存
      在，當事人或第三人有正當理由時亦得拒絕接受檢驗，惟
      其拒絕有無正當理由，應比較衡量實施血緣鑑定所取得之
      利益與拒絕勘驗所保護之利益而定，於後者大於前者之情
      形，即構成正當理由。此外，縱係以有關公益之身分關係
      為訴訟之對象，真實發現之要求強烈，但從保護人格權及
      隱私權之觀點而言，因直接強制對受檢者之侵害程度過大
      ，故即使對訴訟當事人亦不應施用強制力直接抽血檢驗。
      且關於親子事件血緣關係之有無，法院亦不得逕以被告拒
      絕提出受勘驗標的物（拒絕抽血），即認原告之主張為正
      當，惟被告拒絕之理由、態度等自得作為全辯論意旨之一
      部加以斟酌。從而法院命當事人或第三人進行親子關係鑑
      定時，必須因舉證責任人難以依其他方式證明親子關係，
      且已提出若干事證，使法院形成訴外人與被告間無親子關
      係存在之可能心證，始得為之，不能僅因有證明親子關係
      之必要，即命當事人進行DNA 鑑定，如此始能兼顧當事人
      或第三人之利益。若原告已提出相當事證，足認訴外人與
      被告間可能無親子關係存在，此時被告方有協力解明事實
      之義務，倘仍拒絕配合鑑定，始可間接強制認原告之主張
      為真實，先予敘明。
    (四)查證人即被告生母葉碧娥已到庭證稱：「（問：被告沈玉
      美是你與何人所生？）被告是我所生。當時我和沈元和生
      沈玉美、沈振財，因為重男輕女，所以沈振財有報戶口，
      後來因為不好聽，所以才補辦手續。」等語。又證人即被
      告之弟沈振財亦到庭證稱：「（問：你從小是否與沈玉美
      、葉碧娥同住一起？）是。當時是父親沈元和照顧我們，
      沈元和也與我們同住一起。」、「（問：沈元和、葉碧娥
      、沈玉美與你之間彼此都如何稱呼？）我們都是以爸爸、
      媽媽、姐姐、弟弟相稱，沒有在叫名字。」、「（問：你
      們與沈元和同住至何時？）直至沈元和過世之後。沈玉美
      於結婚後才搬出去住，後來只剩我們三人及我配偶、子女
      同住。」等語（均見本院99年11月2 日言詞辯論筆錄）。
      可知被告自其年幼迄至出嫁時止，被繼承人沈元和與其確
      有同住生活，並將被告當作自己子女而負起撫育之責，且
      彼此間互以父女相稱，顯見渠等間有親子共同生活之事實
      存在。又被繼承人沈元和雖因當時重男輕女之觀念使然，
      或囿於前婚配偶洪陳月英仍在世之故，而未立即辦理認領
      登記，惟被繼承人沈元和與葉碧娥嗣於71年8 月21日結婚
      後數日，隨即申請辦理變更被告身分之登記手續，且沈元
      和亡故之後，其訃聞亦印有被告沈玉美為孝女等情，應認
      被繼承人沈元和生前對於被告為其親生女乙事已有相當之
      認識及理解，並實際負起撫養被告之責任，亦從未否認被
      告為其親生子女之事實。而被告自孩提時起所認知之生父
      亦為沈元和，數十年來亦以被繼承人沈元和之子女身分來
      進行社會活動，可見被告所述其長期信賴認知渠等間之親
      子身分關係存在等情非虛，洵堪採信。再者，血型遺傳法
      則亦為判斷親子血緣關係之重要方法，雖欲以此檢查法積
      極肯定親子關係存在恐怕不易，但可藉此否定親子關係存
      在，且經無數次驗證證明其可信性，至今仍為醫學上所重
      視與採納，自有其準確性，可得作為親系認定之參考。本
      院曾依職權調查被繼承人沈元和、被告生母葉碧娥及被告
      之血型型別，經查被繼承人沈元和之血型為B 型，而被告
      及其生母葉碧娥2 人之血型均為A 型，此有臺北市大同區
      戶政事務所99年11月23日北市大戶資字第09931145900 號
      函附之被告戶籍資料、新光醫療財團法人新光吳火獅紀念
      醫院99年12月3 日（99）新醫醫字第1959號函及同院100
      年1 月12日（100 ）新醫醫字第0060號函在卷足憑，則依
      血型遺傳法則亦無法斷定被告與被繼承人沈元和間並無親
      子血緣關係存在，亦堪認定。
    (五)至原告雖主張被告既已當庭表示同意進行DNA 鑑定，惟被
      告經通知未於排定應到驗時間到場，被告既有義務提供勘
      驗物，復拒絕作親子血緣關係DNA 鑑定，揆諸最高法院91
      年度臺上字第2366號、91年度家上字第372 號判決意旨，
      應可採為不利被告之佐證，而認定被告與被繼承人沈元和
      間不具有真實血緣關係云云。經查，被告於排定血緣關係
      鑑定之日未前往受檢固屬事實，且依同法第367 條準用同
      法第343 條、第345 條第1 項規定，法院固得以裁定命一
      造提出該應受勘驗之標的物，並於其無正當理由不從提出
      之命時，審酌情形認他造關於該勘驗標的物之主張或依該
      勘驗標的物應證之事實為真實，惟如該當事人有正當理由
      而拒絕提出時，自不在此限。次查，本件原告僅空言主張
      被告與被繼承人沈元和間並無真實血緣關係存在，惟迄未
      能提出相當證據證明被告與被繼承人沈元和間可能無血緣
      關係存在，詳如前述，已難僅以其片面認定有進行DNA 血
      緣鑑定之必要，遽認被告即有配合進行DNA 血緣鑑定之義
      務，否則無異依原告之片面主張進行證據摸索，對於被告
      之人格尊嚴及隱私權侵害甚鉅，自不得僅因被告拒絕配合
      鑑定，即認原告之主張為真正。況民事訴訟倘涉及親子關
      係存在與否，對於構成親子關係核心之父母與子女間，固
      具有身分上直接且持續之重大影響。故在親子關係之核心
      成員間，例如非婚生子女提起請求認領之訴，或名義上之
      父提起認領無效或撤銷認領之訴訟，均涉及親子彼此間身
      分關係及其衍生之各種重大權利義務，如法定代理權及扶
      養義務等之確立或解除，對於當事人之利益所關至切，從
      而一造當事人經法院命其提出應受勘驗之標的物時，自不
      宜任意拒絕，否則法院即有較強之心證，可得認為他造對
      於該勘驗物之主張或依該物應證之事實為真實。惟如親子
      關係核心成員之父母子女間對於彼此間之親子身分未有爭
      執，而係由其他有利害關係之第三人提起確認親子關係訴
      訟時，自應另當別論。良以親子關係存否於父母子女間常
      具有身分、財產及社會生活上持續永久之重大影響，且親
      子間亦係長期以該身分為基礎而推展社會活動，至於其他
      第三人就親子關係存否縱有法律上之利害關係，其影響通
      常並非直接，亦未持續，與親子關係核心成員間對於親子
      關係存否之重要性，難以相提並論。是以父母子女等核心
      成員間對於彼此間親子關係之存在，如於長久共同生活之
      期間從未質疑，並因此建立穩固之家庭生活時，倘第三人
      僅基於一時利益而出面否定該親子關係，使原已穩固之家
      庭關係及親子間對於自己身分之長久信賴一夕崩潰，甚至
      父母子女長期基於該親子身分而持續從事之各種身分上或
      財產上之法律行為，均將歸於無效，顯然不符社會相當性
      ，而有害公共利益。從而，吾國民法雖未如他國立法例設
      有「身分占有」之規定，並排斥對於占有身分者實施生物
      學真實之鑑定（參照法國民法典第311 條之1 、第322 條
      ），惟當事人一造未遵法院之命提出作為判定親子關係之
      勘驗物時，是否即屬欠缺正當理由，仍應審酌維繫家庭穩
      固之公益與其他利害關係人利益保護之均衡後而為決定。
      本件被告與被繼承人沈元和長期以來皆以父女相稱並共同
      生活，迄至被繼承人沈元和死亡時止，彼此間對於親子關
      係之存在皆未有所質疑，故渠等信賴之親子關係即值得保
      護。反觀原告提起本訴所牽涉者僅係繼承財產分配比例之
      財產上利益，且其在被繼承人沈元和生前對此皆未予以爭
      執，遲於被繼承人沈元和往生後始任意否定被告與被繼承
      人沈元和間之親子關係，非但被繼承人沈元和就其與被告
      間之親子關係存否乙事無從表示意見，且原告迄未提出其
      他具體事證，足以令人懷疑渠等間確不具有真實之親子血
      緣關係。故本件確認訴訟中，原告要求被告強制接受DNA
      血緣鑑定所可能保全之利益，與其對於被告長期身分信賴
      之破壞相較，並不具相當性。從而被告認為其無義務配合
      原告進行血緣關係鑑定，不能認為無相當之理由。從而原
      告主張因被告拒絕配合進行鑑定，即應認為其所主張被告
      與被繼承人沈元和間並無親子之血緣關係之事實為真正云
      云，即非可採。
    (六)綜上所述，被告之生母葉碧娥與被繼承人沈元和既於71年
      8 月21日結婚，並於同年8 月27日以被告確為被繼承人沈
      元和與葉碧娥所生，且雙方已於71年8 月21日辦妥結婚登
      記為由，而向戶政機關申請辦理被告身分變更登記，將被
      告登記為沈元和、葉碧娥之婚生女，並改從父姓為「沈玉
      美」；而原告僅空言主張被告與被繼承人沈元和間並無真
      實之親子血緣關係存在，惟其迄未舉證以實其說，則其主
      張上情洵無足取。故依民法第1064條關於準正之規定，被
      告應視為被繼承人沈元和之婚生子女，應堪認定。
  二再退步言之，縱認被告與被繼承人沈元和間不具有真實之父
    女血緣關係，亦應認定被告與被繼承人沈元和間有收養關係
    存在。
    (一)按所謂親子關係者，不限於親生父母子女關係之自然血統
      者，即養父母子女關係之擬制親子關係（法律擬制之親子
      關係）亦包括在內。次按，關於親屬之事件，在民法親屬
      編施行前發生者，除本施行法有特別規定外，不適用民法
      親屬編之規定；其在修正前發生者，除本施行法有特別規
      定外，亦不適用修正後之規定。74年6 月3 日修正公布之
      民法親屬編施行法第1 條定有明文。而於74年6 月3 日修
      正前民法第1079條規定：「收養子女，應以書面為之，但
      自幼撫養為子女者，不在此限。」依此規定，74年修正民
      法親屬編前收養子女毋須經法院認可，僅需作成書面，但
      自幼撫養為子女者，毋須作成書面，亦不以辦理戶籍登記
      為必要。至所謂撫養，係指以有收養他人之子女為自己子
      女之意思養育在家而言。又收養子女，如係自幼撫養為子
      女者，並非要式行為，既不以將原報戶籍塗銷，辦妥收養
      登記為生效之要件，法律亦未明定應得生父母之同意，祇
      須有自幼撫養之事實，並有以之為子女之意思即可成立。
    (二)經查，本件原告雖質疑被告與被繼承人沈元和之間並無真
      實血統之聯絡，主張被告與被繼承人沈元和間應無親子關
      係存在云云。惟原告迄今仍未提出渠等間無血統聯絡之反
      對事實，自無從推翻被告因生父與生母結婚而視為婚生子
      女之法律上效力等情，已如上述。再退而言之，縱認原告
      主張因被告拒絕配合鑑定而推論被告與沈元和間不具有真
      實血統之聯絡，渠等間應無自然血親之親子關係存在乙節
      並非無據。然依被告所述及證人葉碧娥、沈振財之證詞可
      知，被告自幼即與被繼承人沈元和同住生活，並受被繼承
      人沈元和之撫育，雙方互以父女相稱，再參照被告之生母
      葉碧娥與被繼承人沈元和嗣於71年8 月21日結婚後，旋於
      同年8 月27日向戶政機關申請辦理被告身分變更登記，而
      將被告登記為沈元和、葉碧娥之婚生女，並改從父姓等事
      實，已堪認定被繼承人沈元和生前確有自幼撫養被告之事
      實，並有將被告視為自己子女之意思，依照上開說明，縱
      使被告與被繼承人沈元和間並未簽立收養書面，亦未辦妥
      收養登記，仍無礙於被告與被繼承人沈元和間收養關係之
      成立。是縱認被告與被繼承人沈元和間不具有真實之血緣
      關係，然依74年6 月3 日修正前民法第1079條之規定，至
      少仍應認定被告與被繼承人沈元和間已成立收養關係，事
      屬至明。從而被告縱未因準正而視為被繼承人沈元和之婚
      生子女，至少應認被告係被繼承人沈元和之養女。故被告
      既為被繼承人沈元和之子女，依法應係被繼承人沈元和之
      合法繼承人等情，亦堪認定。
  三被告對於被繼承人沈元和之遺產有無繼承權？
    (一)按遺產繼承人，除配偶外，依左列順序定之：(一)直系血親
      卑親屬。(二)父母。(三)兄弟姊妹。(四)祖父母。前條所定第一
      順序之繼承人，以親等近者為先，民法第1138條、1139條
      定有明文。是以遺產繼承人除生存配偶為當然繼承人外，
      以直系血親卑親屬為第一順序繼承人。而所謂直系血親卑
      親屬，除包含自然血親之子女外，擬制血親之養子女在身
      分上既為直系血親卑親屬，自得為繼承人。
    (二)查本件被告依民法第1064條關於準正之規定，應視為被繼
      承人沈元和之婚生子女，而原告迄未能提出被告與被繼承
      人沈元和間並無真實血統聯絡之反對事實，藉以推翻被告
      因生父與生母結婚而視為婚生子女之法律上推定，則被告
      依法既為被繼承人沈元和之婚生女，故其對被繼承人沈元
      和之遺產自有繼承權，已如前述。再退步言之，縱認被告
      與被繼承人沈元和間並不具有真實之血緣關係，然依74
      年6 月3 日修正前民法第1079條之規定，至少仍應認定被
      告與被繼承人沈元和間已成立收養關係，故被告縱未因準
      正而視為被繼承人沈元和之婚生子女，亦應認係被繼承人
      沈元和之養女，依法對於被繼承人沈元和之遺產仍有繼承
      權。故本件被告既為被繼承人之直系血親卑親屬，依民法
      第1138條之規定，核屬第一順序繼承人，而其復未向法院
      聲明拋棄繼承，故其對於被繼承人沈元和之遺產應有繼承
      權。從而原告請求確認被告對被繼承人沈元和之遺產繼承
      權不存在，即無理由，應予駁回。
六、綜上所述，原告起訴請求確認被告對於被繼承人沈元和之遺
    產繼承權不存在，為無理由，應予駁回。
七、本件事證已臻明確，兩造其餘主張、攻擊防禦方法及證據資
    料，經核與本案判決結果不生影響，爰不逐一論述，附此敘
    明。
八、據上論結，本件原告之訴為無理由，依民事訴訟法第78條，
    判決如主文。
中    華    民    國    100    年    3    月    18    日
                    家事庭  法  官  陳章榮
以上正本係照原本作成。
如對本判決上訴，須於判決送達後20日內向本院提出上訴狀。
中    華    民    國    100    年    3    月    18    日
                            書記官  丁梅芬
附表一：被繼承人之遺產範圍：
┌──┬────────────────────────────┐
│編號│遺產種類                                                │
├──┼────────────────────────────┤
│ 1  │臺北市○○區○○段一小段72地號（權利範圍：全部）之土地。│
├──┼────────────────────────────┤
│ 2  │臺北市○○區○○段一小段479 建號、門牌號碼為臺北市中山區│
│    │南京東路1 段132 巷27號之建物。                          │
├──┼────────────────────────────┤
│ 3  │臺北市○○區○○段四小段131 地號（權利範圍：1/4） 之土地│
│    │。                                                      │
├──┼────────────────────────────┤
│ 4  │臺北市○○區○○段四小段40769 建號、門牌號碼為臺北市北投│
│    │區○○路○ 段342 巷18號之建物。                          │
├──┼────────────────────────────┤
│ 5  │彰化銀行大同分行存款共新臺幣（下同）79元。              │
├──┼────────────────────────────┤
│ 6  │臺北富邦商業銀行大同分行存款共91元。                    │
├──┼────────────────────────────┤
│ 7  │中華郵政公司臺北大同郵局存款共68元。                    │
└──┴────────────────────────────┘